【裁判字號】    89,訴,4075
【裁判日期】    900824
【裁判案由】    所有權移轉登記
【裁判全文】
臺灣臺中地方法院民事判決  八十九年度訴字第四○七五號
    原      告    甲○○
    送達代收人    丁○○
    被      告    乙○○
    複  代理人    丙○○
右當事人間請求所有權移轉登記事件，本院判決如左：
    主      文
被告應將坐落台中縣神岡鄉○○段第二五地號土地，地目田，面積三六０二平方公尺
所有權應有部分二分之一移轉登記與原告。
訴訟費用由被告負擔。
    事      實
甲、原告方面：
一、聲明：如主文所示。
二、陳述：
（一）原告與被告為叔姪關係，坐落台中縣神岡鄉○○段第二五地號土地（下稱系爭
      土地），係兩造於民國（下同）六十七年九月十六日定有共同承買土地分耕契
      約，約定雙方共同集資承買系爭土地，並於王正男代書事務所以共同承買土地
      分耕契約書約定「因鑑及政府公佈實施農業發展條例之規定，農地不得細分或
      持分移轉為共有，故事先雙方協商徵得同意以甲方（即被告）代表向地政機關
      聲請登記。」、「共同承買之后記標示內之土地在未完成產權登記以前即已按
      照協議確定分耕位置，但其面積日後俟能辦理分割之時，按地政機關測量為準
      辦理分割，甲、乙雙方各應得權利範圍持份各為二分之一計算應得面積。」等
      內容，亦即兩造雖係共同承買系爭土地，並共同分享該土地之權利，惟鑑於修
      正前之農業發展條例第三十條前段規定每宗耕地不得分割或移轉為共有，故兩
      造乃合意將合買之系爭土地所有權僅登記於被告名下，並約定俟將來能移轉為
      共有及分割時，再移轉為共有及分割。
（二）查前開農業發展條例第三十條前段之規定，已於八十九年一月廿六日總統公布
      修正該條例時遭刪除，亦即自該修正公布生效之日起，系爭耕地已得移轉為共
      有。八十九年一月二十六日農業發展條例修正公布，業已廢止農地不得分割及
      移轉之限制，信託登記之原因已經消滅，原告並以書狀繕本對被告為終止信託
      關係之意思表示，原告本於終止信託登記之委任關係，自得請求被告履行被告
      與原告所訂立之契約，即將系爭土地所有權應有部分二分之一移轉登記為原告
      所有。
三、證據：提出土地登記謄本一份、雙方共同承買土地分耕契約書影本乙紙為證，並
    聲請傳訊証人王正男。
乙、被告方面：
一、聲明：請求判決駁回原告之訴。
二、陳述：
（一）否認原告提出之共同承買土地分耕契約書之真正。原告所提出之「共同承買土
      地分耕契約書」內容確非真實，其上簽名及印章亦非被告所有，被告從來不知
      有該文書，更從未參與該文書之製作。倘若王正男代書所証，立該文書時，被
      告本人在場，則並無道理不讓被告簽名，亦未讓被告捺指印，而統一由代書事
      務人員代簽。再者，倘若兩造有心共同製作該文書，則兩造當會攜帶自己印章
      前往捺印。然觀諸該文書上二造之印文，其字跡、形式、大小卻完全相同，顯
      非兩造所個別提出之印章所捺，而係同一人所委刻印章所捺。是証人王正男所
      証：「印章是他們帶來親自蓋的」云云，顯然不足採信。
（二）被告於六十七年買入系爭土地時，依當時之經濟情況而言係一椿大事，原告竟
      對買入系爭土地之價金毫無概念或以不記得回應，豈非大悖常情。
（三）共同承買土地分耕契約書所載書立時間六十七年九月十七日，距系爭土地完成
      產權登記為被告所有時間六十七年四月廿九日，已有五個月之久，依水稻生產
      期，已是一期以上，若依該「共同承買分耕契約書」所載，系爭土地應有隔開
      耕種，即一半由原告耕種，一半由被告耕種之情形五個月以上，然事實上自從
      被告買入系爭土地後，二十餘年來，系爭土地始終均由被告自己耕種。且依該
      「共同承買分耕契約書」第二條所載「政府之各項稅捐名義上雖是甲方所有，
      乙方應按時依次提交甲方繳納以應完稅之用，絕不得逾期或拒絕給付。」然二
      十多年來，稅捐一直均是被告自己繳納，若原告確有合買，何以不曾繳納分文
      ？
三、証據：聲請傳訊証人張洲、王德文。
    理      由
一、本件原告起訴主張兩造為叔姪關係，兩造共同集資承買系爭土地，惟修正前之農
    業發展條例禁止農地分割及移轉共有，系爭土地地目為田係屬農地，礙於前揭法
    律之限制，遂於六十七年九月十六日在王正男代書事務所以共同承買土地分耕契
    約書約定以被告名義代表向地政機關聲請登記，俟日後能辦理分割之時，兩造以
    權利範圍持份各為二分之一計算應得面積，農業發展條例第三十條前段之規定已
    於八十九年一月廿六日修正公布，業已廢止農地不得分割及移轉之限制，系爭土
    地信託登記予被告名下之原因已經消滅，原告並以書狀繕本對被告為終止信託關
    係之意思表示，原告本於終止信託登記之委任關係訴請判決如聲明。被告則以否
    認「共同承買土地分耕契約書」之真正，原告對於買入系爭土地之價金毫無概念
    或以不記得回應大悖常情，系爭土地始終均由被告自己耕種，原告並未參與分耕
    ，且二十多年來，稅捐一直均是被告自己繳納，若原告確有合買，何以不曾繳納
    分文等語，資為抗辯。
二、原告主張上開事實業據提出雙方共同承買土地分耕契約書為證，其契約內容記載
    ：「同立契約書人乙○○（以下簡稱甲方）、甲○○（以下簡稱乙方），上開當
    事人間茲因豐原地政事務所民國陸柒年肆月貳柒日收件豐地字第玖陸捌捌號登記
    完畢之后開土地標示土地壹筆所有權全部，係雙方集資共同承買取得，因鑑及政
    府公佈實施農業發展條例之規定，農地不得細分或持分移轉為共有，故事先雙方
    協商徵得同意以甲方代表向地政機關聲請登記乙案特締結契約修件如左訖。」等語，
    依上開契約內容得知兩造合意將共同承買之系爭土地信託登記在被告名下，惟被
    告否認上開契約書之真正。查，（１）經本院當庭勘驗該契約書原本，查該契約
    書原本顏色泛黃、紙質脆弱、摺痕處有破洞（有九十年五月四日之言詞辯論筆錄
    可稽），足認該契約書歷經久遠，已有相當年代，非現今或最近幾年所製作之文
    書。（２）又証人代書王正男到庭結証：「（提示共同承買土地分耕契約書）是
    兩造親自到我事務所，委託我辦理的，草稿是我做的，字是我事務所的小姐寫的
    ，兩造均在場，印章也是他們帶來親自蓋的。」等語（見九十年七月六日訊問筆
    錄），依証人王正男之証言足推契約書上之內容確為兩造當年之真意。（３）雖
    被告以該文書上二造之簽名及印文，其字跡、形式、大小卻完全相同，顯而統一
    由代書事務人員代簽及由同一人所委刻印章所捺，則與証人王正男所証「印章是
    他們帶來親自蓋的」不符為抗辯，查本件「共同承買土地分耕契約書」之製作時
    日為六十七年九月十六日，距今已有二十三年之久，自難期証人王正男對於製作
    該文書之各項細節有十分準確之陳述。（４）況且証人王正男自本院九十年二月
    九日第一次傳訊出庭作証，就以信函向本院表達與兩造皆為好友難以出庭作証，
    之後本院於九十年二月廿三日以單獨傳訊之方式傳喚証人王正男，証人王正男雖
    有到庭但以遭受一方當事人之要脅而拒絕讓証言公開，直至本院於九十年七月六
    日再度以單獨傳訊之方式傳喚証人王正男，証人王正男始以上述証言作証。由上
    述曲折之作証經過可推，証人王正男如與原告勾串或偏袒原告之一方，應早於本
    院初次傳喚時即到庭作証，無需歷經半年之後才同意為系爭共同承買土地分耕契
    約書之真實性作証，顯見証人王正男之証言內容雖與共同承買土地分耕契約書之
    製作形式有所誤差，惟可肯定兩造當年對於共同承買土地分耕契約書之內容確有
    達成合意，是原告主張之事實應信為真實。
三、依該共同承買分耕契約書所約定「因鑑及政府公佈實施農業發展條例之規定，農
    地不得細分或持分移轉為共有，故事先雙方協商徵得同意以甲方（即被告）代表
    向地政機關聲請登記。」、「共同承買之后記標示內之土地在未完成產權登記以
    前即已按照協議確定分耕位置，但其面積日後俟能辦理分割之時，按地政機關測
    量為準辦理分割，甲、乙雙方各應得權利範圍持份各為二分之一計算應得面積。
    」等內容觀之，兩造共同承買系土地之事實既為真實，且兩造約定待日後得分割
    時以各二分之一作為兩造分得之面積，即兩造各有二分之一之所有權。依前開共
    同承買之約定，被告原即應移轉二分之一共有權予原告，而之所以未移轉，完全
    係因修正前農業發展條例第三十條前段禁止「每宗耕地不得移轉為共有」之故，
    原告始將二分之一之應有部分信託登記在被告名下（或類似信託之委任關係），
    前揭農業發展條例第三十條前段已於八十九年一月廿六日修正公布，業已廢止農
    地不得分割及移轉之限制，信託登記之原因已消滅，原告亦對被告表示終止信託
    關係之意思表示，原告自得請求被告移轉系爭土地二分之一所有權予原告。至於
    被告抗辯系爭土地始終均由被告自己耕種，原告並未參與分耕，且二十多年來，
    稅捐一直均是被告自己繳納等情，縱然被告抗辯屬實，亦無礙於原告取得系爭土
    地二分之一所有權之權利，被告儘能依共同承買土地分耕契約書關於負擔稅捐之
    約定另向原告請求。
五、綜上所述，原告主張兩造間有信託登記關係或是類似信託之委任關係，現今信託
    登記之原因已經消滅，原告亦終止信託關係，依共同承買土地分耕契約書之約定
    請求被告將系爭土地應有部分二分之一移轉登記予原告。從而，原告請求被告應
    將坐落台中縣神岡鄉○○段第二五地號土地地目田面積三六０二平方公尺所有權
    應有部分二分之一移轉登記與原告，為有理由，應予准許。
六、據上論結，本件原告之訴為有理由，依民事訴訟法第七十八條，判決如主文。
中      華      民      國    九十      年      八      月    二十四    日
                                臺灣臺中地方法院民事第一庭
~B法      官  廖穗蓁
右為正本係照原本作成
如不服本判決，應於判決送達後二十日內，向本院提出上訴狀。
中      華      民      國    九十      年      八      月    二十九    日
~B法院書記官


司法院資訊處製作；財團法人民間司法改革基金會備份。
